【裁判字號】    99,審易,730
【裁判日期】    991104
【裁判案由】    恐嚇
【裁判全文】
臺灣新竹地方法院刑事判決             99年度審易字第730號
公  訴  人  臺灣新竹地方法院檢察署檢察官
被      告  甲○○
上列被告因恐嚇案件，經檢察官聲請以簡易判決處刑（99年度偵
字第2440號），本院認不宜依簡易判決處刑，而改依通常程序審
理（99年度竹簡字第355號），並判決如下：
    主  文
本件免訴。
    理  由
一、聲請簡易判決處刑意旨略以：被告甲○○雖預見提供自己帳
    戶存摺、提款卡、密碼予他人，可能遭利用而成為幫助他人
    從事財產犯罪之工具，竟仍不違背其本意，基於幫助恐嚇取
    財之不確定故意，於民國94年11月22日，在國道客運空軍一
    號新竹站，將自己所有之中華郵政股份有限公司武昌街郵局
    局號：0000000號、帳號0000000號帳戶之存摺、提款卡及密
    碼，郵寄予真實姓名年籍不詳、自稱「白總」之人使用。嗣
    該人所屬犯罪集團之成員，基於意圖為自己不法所有之犯意
    ，於94年11月25日下午3 時50分許，撥打電話予被害人高秀
    蝦，詐稱其子遭綁架，需依指示匯款方得獲釋，使被害人高
    秀蝦信以為真，並因此心生畏懼，遂依該人之指示，於同日
    下午4 時57分許，匯款新臺幣（下同）10萬元至前開帳戶。
    嗣被害人高秀蝦發覺受騙，報警始循線查獲。因認被告甲○
    ○涉犯刑法第30條第1 項前段、第346 條第1 項幫助恐嚇取
    財罪嫌等語。
二、按案件曾經判決確定者，應諭知免訴之判決，並得不經言詞
    辯論為之，刑事訴訟法第302條第1 款、第307條分別定有明
    文。又刑事訴訟法第302條第1款規定，案件曾經判決確定者
    ，應諭知免訴之判決，此項訴訟法上所謂一事不再理之原則
    ，關於實質上一罪或裁判上一罪，均有其適用，最高法院60
    年度臺非字第77號判例足資參照。
三、訊據被告甲○○固坦承本件武昌街郵局帳號00000000000000
    號帳戶為其所申設，並以郵寄方式寄送予上開自稱「白總」
    之成年男子之事實，然其辯稱：伊於94年11月18日在報紙上
    看見協助辦理貸款之廣告，就依報紙上刊登之方式與1 名自
    稱「白總」之成年男子聯絡，該名自稱「白總」之成年男子
    即要求伊將金融帳戶之存摺、提款卡及密碼等資料郵寄至「
    高雄建國站」給他，嗣伊便於94年11月26日某時許，在國道
    客運空軍一號新竹站將先前為一般存提款使用而申辦之本件
    武昌街郵局帳戶之存摺、提款卡連同密碼寄給該名自稱「白
    總」之男子（見95年度偵字第720 號偵查卷第3 至6 、59、
    60 頁 ，99年度偵字第2440號偵查卷第21、22、32、33頁）
    。惟查：
（一）本件帳號00000000000000號之帳戶係被告甲○○向中華郵
      政股份有限公司武昌街郵局申請開立等情，除據被告甲○
      ○上開所為之供述外，亦有中華郵政股份有限公司新竹郵
      局99年2月23日竹營字第0990100151 號函暨檢附被告甲○
      ○之存簿儲金帳戶基本資料及歷史交易清單影本各1 份在
      卷可稽（見99年度偵字第2440號偵查卷第13至15頁）。而
      本案被害人高秀蝦受犯罪集團之成員詐稱其子遭綁架，需
      依指示匯款方得獲釋之恐嚇後，心生畏懼因而轉帳10萬元
      至被告甲○○本件武昌街郵局帳號00000000000000號帳戶
      內等情，除據被害人高秀蝦所為之指訴外（見99年度偵字
      第2440號偵查卷第6 、7 頁），亦有被害人高秀蝦提供之
      郵政國內匯款執據1 紙、及臺北市政府警察局內湖分局康
      樂派出所受理詐騙帳戶通報警示、詐騙電話斷話簡便格式
      表、內政部警政署反詐騙案件紀錄表、臺北市政府警察局
      內湖分局受理各類案件紀錄表各1 份等資料在卷足參（見
      99年度偵字第2440號偵查卷第8 至11頁）。是認前揭自稱
      「白總」之成年男子與所屬不法集團成員確有以被告甲○
      ○之本件帳戶作為渠等恐嚇取財犯行而供作被害人高秀蝦
      匯款轉帳往來之用無訛。次查，據被告甲○○於偵查中所
      陳，伊係於94年11月26日將上開帳戶之存摺、提款卡連同
      密碼寄給上開自稱「白總」之成年男子，然依被告甲○○
      於95年7 月24日向本院提出之刑事陳報狀所陳暨其所附之
      空軍一號新竹站客運收據、超峰速件運送股份有限公司查
      貨暨變更指示號碼（見95年度偵字第720 號偵查卷第61、
      62 、65 頁），可資佐證被告甲○○係於94年11月22日將
      上開武昌街郵局帳戶之存摺、提款卡連同密碼寄給上開自
      稱「白總」之男子，是其上開所為之陳述前後供述均不一
      致，顯屬矛盾，實不足採。
（二）被告甲○○雖以：伊當時因急需金錢，就將其本件武昌街
      郵局帳號00000000000000號帳戶之存摺、提款卡及密碼提
      供予上開自稱「白總」之成年男子以辦理貸款等語置辯。
      惟查，本件被告甲○○因貸款條件未合於銀行貸款設定資
      格，故交付上開存摺、提款卡及密碼委由民間協助貸款業
      者為其代辦銀行信貸，是認被告甲○○對於受委託者將利
      用渠之銀行帳戶，虛構銀行交易往來紀錄（即非被告甲○
      ○本人之交易往來明細）以作為提高被告甲○○之貸款條
      件等舉措，應當明悉，按辦理貸款首重被告甲○○之償債
      能力，而衡諸社會常情，存摺、提款卡及密碼之功能，主
      要在於提領存款，均與辦理貸款無涉，而辦理貸款之金融
      機構或理財公司，除要求貸款人提供相關身份證明文件及
      財力證明外，並無要求貸款人亦應提供存摺、提款卡及密
      碼作為審核之依據？則如此對方何有要求被告甲○○將其
      所有本件帳戶之存摺、提款卡、密碼寄交之必要？另依被
      告甲○○自承各節觀之，足認被告甲○○對於該真實姓名
      年籍不詳自稱「白總」之成年男子無非係一個未曾謀面、
      素不相識之陌生人，則被告甲○○對於該名自稱「白總」
      之成年男子之背景、有何能力可以代為辦理貸款、要如何
      辦理貸款、貸款之銀行為何、條件內容、如何償還等種種
      攸關貸款是否可以確實辦成之重要事項均無所知悉之情況
      下，其如何確定該名自稱「白總」之成年男子確為足堪信
      任而將上揭帳戶之存摺、提款卡及密碼悉數交付？況且在
      被告甲○○全然不知該名自稱「白總」之成年男子其詳細
      姓名、年籍及地址之情況下，被告甲○○又如何確保已取
      得被告甲○○所有本件帳戶存摺、提款卡及密碼之該名自
      稱「白總」之成年男子不會因而將已核撥之款項提領供己
      使用？是以被告甲○○所辯種種情節，要與一般辦理貸款
      之常情完全不符。況金融存款帳戶，事關存戶個人財產權
      益之保障，攸關個人信用之重要憑信，一般人均有妥為保
      管阻止他人任意使用之認識，被告甲○○於本案發生時既
      已成年，對於本件帳戶之存摺、提款卡及密碼等資料之重
      要性，應知之甚詳，故對於該名自稱「白總」之成年男子
      無端要求被告甲○○提供上開武昌街郵局帳戶之存摺、提
      款卡及密碼之反常現象，焉有不啟疑心之理，是以被告甲
      ○○猶執為辦理貸款等語置辯，顯屬卸責之詞，本院爰不
      予以採信。
（三）按刑法上之故意，分為直接故意（確定故意）與間接故意
      （不確定故意），「行為人對於構成犯罪之事實，明知並
      有意使其發生者」為直接故意；又「行為人對於構成犯罪
      之事實，預見其發生而其發生並不違背其本意者」為間接
      故意，刑法第13條第1 項、第2 項定有明文。茲衡諸常情
      ，今日一般人至金融機關開設帳戶使用，係極為方便容易
      且迅速之事，苟有使用金融存款帳戶之正當用途，自以使
      用其本人或可信賴之親友申請之帳戶，最為便利安全，始
      可避免帳戶名義人反悔或心存歹念，利用通知掛失止付、
      變更存戶印鑑圖章或換摺之方式，將帳戶內之款項領走一
      空，反致使用帳戶人蒙受損失，故苟非意圖以他人之帳戶
      從事不法用途，並藉以逃避查緝，自無花費金錢或以其他
      方法向無相當信賴關係之陌生人取得帳戶使用之理，且近
      年來財產犯罪類型層出不窮，該等犯罪，多數均係利用他
      人帳戶作為詐欺或恐嚇取財所得財物之出入帳戶，業經媒
      體廣為披載，是依一般人通常之知識、智能及經驗，均已
      詳知向陌生人購買、承租或其他方法取得帳戶者，多係欲
      藉該帳戶取得不法犯罪所得，且隱匿帳戶內資金之實際取
      得人之身分，以逃避追查，則被告甲○○係成年且具智識
      之人，自難諉稱不知，從而被告甲○○對於交付相關帳戶
      資料，將可能被用來作為恐嚇取財等非法用途上，應有所
      預見，且不違背其本意。是以，被告甲○○猶提供相關金
      融帳戶資料予上開自稱「白總」之成年男子，當堪認被告
      甲○○亦有容任或允許將提供之金融帳戶資料作為恐嚇取
      財之匯款指定帳戶使用，準此，被告甲○○顯有幫助恐嚇
      取財之不確定故意存在，應堪認定。
（四）再按刑法上之幫助犯，係指以幫助之意思，對於正犯資以
      助力，而未參與實施犯罪之行為者而言。而被告甲○○提
      供帳戶予上開自稱「白總」之成年男子行為，要屬恐嚇取
      財構成要件以外之行為，則被告甲○○應屬以幫助之意思
      ，參與恐嚇取財構成要件以外之行為，應以恐嚇取財之幫
      助犯論。
（五）綜上，本件被告甲○○犯行明確，應依法予以論科。
四、次查：
（一）被告甲○○因基於幫助恐嚇取財之犯意，於94年11月26日
      ，在超峰速件運送股份有限公司新竹站，以快遞之方式，
      將自己所有之身分證影本、中國信託商業銀行新竹分行（
      帳號：0000-00-00000-0-0 號）之存簿及提款卡（含金融
      卡密碼），郵寄予自稱「白總」之姓名年籍不詳之人使用
      。嗣該人所屬犯罪集團之成員，基於為自己不法之所有之
      犯意，(一)先於94年11月28日某時，撥打電話予牛兆麟，詐
      以牛兆麟弟弟因替人作保而背負20萬元之債務，要求牛兆
      麟代為清償，使牛兆麟因此陷於錯誤，遂依該姓名年籍不
      詳之人之指示，匯款1 萬7 千元至甲○○前開帳戶中，匯
      款後始知受騙；(二)又於94年11月29日17時許，撥打電話予
      李延豪，以李延豪之女因積欠債務遭挾持，若不付錢則不
      能回家為由，使李延豪信以為真因此心生畏懼，遂依該人
      之指示，匯款3 萬元至甲○○前開帳戶中等犯行，業由臺
      灣苗栗地方法院檢察署檢察官向臺灣苗栗地方法院聲請簡
      易判決處刑，嗣經臺灣苗栗地方法院於96年7 月23日以96
      年度易字第375 號刑事判決，依幫助犯恐嚇取財罪判處被
      告甲○○有期徒刑6 月，如易科罰金，以銀元300 元折算
      1 日，減為有期徒刑3 月，如易科罰金，以銀元300 元折
      算1 日，嗣經提起上訴，業經臺灣高等法院臺中分院以96
      年度上易字第1602號判決判處上訴駁回，緩刑2 年，且上
      開判決業於96年11月22日確定等情，有臺灣苗栗地方法院
      96年度易字第375 號刑事簡易判決、臺灣高等法院臺中分
      院96年度上易字第1602號及臺灣高等法院被告前案紀錄表
      、被告甲○○所提供之超峰速遞查貨號碼單各1 份在卷可
      稽（見本院99年度審易字第730 號刑事卷第3 至6 頁、95
      年度偵字第720號偵查卷第65頁）。
（二）經查，被告甲○○因為辦理貸款，先後於94年11月22日某
      時許、94年11月26日，分別在國道客運空軍一號新竹站、
      超峰速件運送股份有限公司新竹站，各以快遞之方式，將
      其所有之中華郵政股份有限公司武昌街郵局帳號00000000
      000000號及自己所有之身分證影本、中國信託商業銀行新
      竹分行帳號0000000000000 號帳戶之存摺、提款卡及密碼
      等物，郵寄至「高雄建國站」、「臺北五股站」予該名自
      稱「白總」之成年男子（收貨人為大眾企業社），有被告
      甲○○所提供之空軍一號新竹站、超峰速遞查貨號碼單各
      1 份附卷可佐（見95年度偵字第720 號偵查卷第65頁），
      雖認被告甲○○先後交付各該帳戶資料之時間、地點客觀
      上不一；然查被告甲○○係以1 次辦理貸款行為，而先
      後於94年11月22日及94年11月26日分別寄發其所有之上開
      帳戶予該名自稱「白總」（收受人為大眾企業社）之成年
      男子，誠難認被告甲○○係基於幫助不同犯罪集團而為寄
      交帳戶之舉措。次以，本件被害人高秀蝦遭恐嚇取財並
      匯款之時間，係94年11月25日下午4 時57分許，固與臺灣
      苗栗地方法院96年度易字第375 號刑事簡易判決、臺灣高
      等法院臺中分院96年度上易字第1602號判決案件中被害人
      牛兆麟於94年11月28日某時及被害人李延豪於94年11月29
      日17時許，分別遭詐欺及恐嚇取財之時間互有先後，惟依
      卷內資料觀之，本案並無證據證明被告甲○○參與本件恐
      嚇取財犯行之構成要件行為，或與不法集團成員共謀共同
      犯恐嚇取財罪，故其非本案之正犯，自無法掌控犯罪集團
      成員持其先後提供之帳戶作為犯罪工具之實際狀況及時間
      ，誠難以前後2 案之犯罪時間及被告甲○○提供帳戶之時
      間互有交錯，即遽認被告甲○○係基於不同之幫助恐嚇取
      財犯意為之；更況，退步言之，縱認被告甲○○係基於
      幫助不同犯罪集團之犯意而於94年11月22日、同年月26日
      分別寄發其所申請之上開2 本帳戶資料予犯罪集團成員，
      依據94年2 月2 日修正公布，並均自95年7 月1 日起施行
      前之刑法第56條連續犯之規定（已刪除），被告甲○○先
      後之幫助恐嚇取財行為，顯係於緊接之時間，以相同之幫
      助方法為之，當認係基於概括犯意為之，應依廢除前刑法
      第56條連續犯之規定論以一連續幫助恐嚇取財罪，而非分
      別評價為數罪。
（三）綜上，本案尚無其他積極證據可資證明被告甲○○係基於
      分別幫助恐嚇取財之犯意，而先後寄交不同帳戶予不同詐
      欺集團成員遂行恐嚇取財之犯行，是本於罪疑唯輕之法理
      ，本院自應為有利於被告甲○○之認定，仍應評價被告甲
      ○○僅有法律上評價之一幫助行為，即便日後犯罪集團運
      用時間與狀態有別，仍無從認為被告甲○○所為係數罪，
      即不得分別論以幫助恐嚇取財而以數罪名論斷之，僅得論
      以一罪，是核被告甲○○基於法律上評價之1 幫助行為，
      於94年11月22日某時許將其所有之中華郵政股份有限公司
      武昌街郵局帳號00000000000000號帳戶之存摺、提款卡及
      密碼提供予不法集團之行為，應為臺灣高等法院臺中分院
      以96年度上易字第1602號確定判決之既判力效力所及，揆
      諸前揭說明，本件爰不經言詞辯論，逕為諭知免訴之判決
      。
五、據上論斷，應依刑事訴訟法第452條、第302條第1款、第307
    條，判決如主文。
中    華    民    國    99    年    11    月    4     日
                  刑事第九庭審判長法  官  楊惠芬
                                  法  官  邱忠義
                                  法  官  劉兆菊
以上正本證明與原本無異。
如不服本判決應於收受判決後10日內向本院提出上訴書狀，並應
敘述具體理由。其未敘述上訴理由者，應於上訴期間屆滿後20日
內向本院補提理由書(均須按他造當事人之人數附繕本)「切勿逕
送上級法院」。
中    華    民    國    99    年    11    月    4     日
                                  書記官  林兆嘉

司法院資訊處製作；財團法人民間司法改革基金會備份。
